【裁判字號】    89,訴,954
【裁判日期】    900629
【裁判案由】    交還土地
【裁判全文】
臺灣嘉義地方法院民事判決  八十九年度訴字第九五四號
    原      告    丙○○
    訴訟代理人    陳正芳律師
    複  代理人    王清海律師
    訴訟代理人    丁○○
    被      告    甲○○
    訴訟代理人    乙○
右當事人間請求交還土地事件，本院判決如左：
    主      文
被告應將坐落嘉義縣中埔鄉○○段司公小段一０四之一六號旱地，如附圖所示編號
Ａ部分面積０．００四二公頃、編號Ｂ部分面積０．００三六公頃及坐落嘉義縣中埔
鄉○○段二三八號旱地，如附圖所示編號Ｃ部分面積０．００六０三四公頃、編號Ｄ
部分面積０．００一三０四公頃之鋼骨造涼棚、花圃等地上物拆除，將上開土地交還
原告。
被告應給付原告新台幣參萬肆仟陸佰零肆元柒角，及自民國九十年七月一日起，迄交
還上開土地之日止，按年給付原告新台幣陸仟肆佰肆拾肆元捌角。
原告其餘之訴駁回。
訴訟費用由被告負擔五分之四，餘由原告負擔。
本判決第一項有關拆除地上物返還土地部分之履行期間為陸個月。
本判決原告勝訴部分，於原告以新台幣壹拾捌萬捌仟元為被告供擔保後，得假執行；
但被告如於假執行程序實施前，以新台幣伍拾陸萬貳仟元為原告預供擔保，得免為假
執行。
原告其餘假執行之聲請駁回。
    事      實
甲、原告方面：
    一、聲明：（一）被告應將坐落嘉義縣中埔鄉○○段二三八號旱地，如附圖所示
        編號Ｃ部分面積０．００六０三四公頃、編號Ｄ部分面積０．００一三０四
        公頃之涼棚、花圃及坐落嘉義縣中埔鄉○○段司公小段一０四之一六號旱
        地如附圖所示編號Ａ部分面積０．００四二公頃、編號Ｂ部分面積０．００
        三六公頃之涼棚、花圃等地上物拆除，將上開土地交還原告。（二）被告應
        給付原告新台幣（下同）四萬九千七百九十元四角，並自民國九十年七月一
        日起至交還上開土地之日止，按年給付原告九千二百七十七元之損害金。
        （三）原告願供擔保，請准宣告假執行。
    二、陳述：
    （一）坐落嘉義縣中埔鄉○○段二三八號、同鄉○○段司公小段一０四之一六
          號（下稱系爭土地）為原告所有，被告並無法律上之正當權源，竟占用系
          爭二三八號土地內如附圖（即嘉義縣水上地政事務所九十年二月六日複丈
          成果圖）所示編號Ｃ部分面積０．００六０三四公頃、編號Ｄ部分面積０
          ．００一三０四公頃，及系爭一０四之一六號土地如附圖所示編號Ａ部分
          面積０．００四二公頃、編號Ｂ部分面積０．００三六公頃，並各有涼棚
          、花圃等地上物，顯屬無權占有，爰依民法第七百六十七條之規定，為如
          訴之聲明所示之請求。
    （二）原告係與訴外人潘辰源訂立土地合建契約，而非與證人潘美惠訂約，故潘
          美惠非該土地合建契約之當事人，從而，潘美惠雖證稱：潘辰源建屋時因
          資金短缺伊有出錢等語，原告否認，縱認所為證述屬實，亦係其與潘辰源
          間之內部關係而與原告無關，且原告否認有同意潘美惠使用系爭土地，並
          否認被告有權使用系爭土地，被告應負舉證之責。
    （三）依原告與潘辰源間於七十四年八月十六日所訂立之協議書，因合建房屋後
          ，剩餘之土地分為坐落嘉義縣中埔鄉○○段司公小段一○四號、一○四
          之七號，原告應將該一０四號土地移轉登記予潘辰源，且亦已辦畢移轉登
          記完畢，另該一０七號土地則為原告所有，後分割為系爭二筆土地，潘美
          惠證稱其有權使用系爭地顯不實在，況潘美惠亦證稱未曾與原告協調使用
          系爭土地。
    （四）按無權占用他人土地，可以獲得相當於法定租金之利益，為社會通常之觀
          念，最高法院六十一年度台上字第一六九五號著有判例；又土地法第九十
          七條及實施都市平均地權條例第四十二條、第四十三條關於房屋及基地計
          收租金之規定，於損害賠償事件雖非當然一體適用，然亦未嘗不可據為計
          算賠償之標準，亦據最高法院著有四十九年度台上字第一二三○號判例可
          資參照，且依土地法第九十七條第一項規定：「城市地方之租金以不超過
          土地及其建物申報總價額年息百分之十為限」。本件被告自七十八年八月
          間起無權占用系爭土地如附圖所示之上開部分，致原告受有相當於法定租
          金之利益之損害，被告自當返還所受利益，爰請求被告給付自八十四年十
          一月十四日起至交還土地之日止，按附圖所示編號Ｃ部分面積０．００六
          ０三四公頃、編號Ｄ部分面積０．００一三０四公頃，及編號Ａ部分面積
          ０．００四二公頃、編號Ｂ部分面積０．００三六公頃之土地申報地價百
          分之十計算之不當得利，其計算方式依附表一所示，被告無權占有系爭土
          地，原告得請求自八十四年十一月十四日起至九十年六月三十日止，被告
          給付原告相當於租金之損害四萬九千七百九十元四角，並自九十年七月一
          日起至交還系爭土地之日止，按年給付原告相當於租金之損害九千二百七
          十七元。
    三、證據：提出土地登記簿謄本二份、協議書影本一份、地價謄本二份、地價證
        明書一份為證。
乙、被告方面：
    一、聲明：原告之訴及假執行之聲請均駁回；如受不利益判決，願供擔保，准免
        為假執行。
    二、陳述：
    （一）被告於七十八年間經友人介紹向訴外人潘美惠購買門牌嘉義縣中埔鄉和美
          村永樂新村五四一號房屋一棟（下稱系爭房屋），而系爭房屋係七十一年
          間建造之舊屋，於買賣當時，系爭土地上已建有圍牆（內附鐵架、欄杆等
          ），出賣人潘美惠並居住於系爭房屋內，被告全家於七十九年遷入後即居
          住迄今，直至八十九年八月間始有原告前來要求交還系爭土地，方知悉該
          圍牆內之空地，為他人所有，然被告居住後，均依出賣人點交之現狀使用
          ，未有任何改建，而原告任由他人使用其私有系爭土地，建造圍牆十餘年
          之久，從未出面阻止，且其居住於嘉義市○○街距系爭房屋僅二十分鐘車
          程，何以拖延將近二十年，始出面主張權利，足證原告與興建該圍牆之潘
          美惠間有某種共同利益之承諾或約定，今因故反悔，始向不知情之被告請
          求，而被告購屋當時，既依原有範圍為合法使用，自非無權占用。
    （二）系爭土地係原告提供與訴外人潘辰源合建房屋之土地，因故未辦理土地移
          轉登記之手續，惟興建房屋出售時，原告已同意潘辰源使用系爭土地，潘
          辰源並將房屋、土地移轉登記與潘美惠名下，而被告以高價購買系爭房屋
          ，乃因系爭房屋係獨門獨院，圍牆院且留有空地，可供作被告配偶退休養
          老之居處，當時並未考慮室內面積坪數，遷入居住後，完全依照買賣當時
          點交之現狀使用，此觀之遮雨棚鐵架已生鏽、圍牆斑剝可知，原告既同意
          潘辰源、潘美惠使用系爭土地，被告又係繼受自潘辰源及潘美惠之權利，
          即有合法使用權源。
    （三）本件縱認被告購買當時未為詳查，而誤占用原告之系爭土地，依最高法院
          八十五年度台上字第七一一號判例意旨，原告亦僅得請求五年內相當租金
          之償金，其逾五年之請求，被告為時效之抗辯，且系爭土地又非處繁榮地
          區，原告以系爭土地及其建物申報總價額年息百分之十計算，顯屬過高。
    （四）據證人潘美惠到庭證稱：「丙○○有提供土地與潘辰源合建」、「潘辰源
          因經濟問題，整完地後，就無法繼續興建，由我接手興建，我都以潘辰源
          當時和原告約定的為準、、、」、「合建當時有約定，原告的兩筆土地要
          過戶給我們，並由我們繳稅，但後來原告不過戶給我們，原告還收去我三
          萬元定金」等語。既然潘美惠承受潘辰源之地位，依原告與潘辰源之契約
          為依據，並表明系爭土地過戶給潘美惠、潘辰源，則潘美惠於系爭土地上
          興建圍牆等地上物，係有權使用甚明。且潘美惠於興建該圍牆時，原告曾
          多次到場未為反對之表示，並無阻止興建，亦無告知被告不可興建圍牆，
          況該圍牆並非被告所興建，衡情，私有土地遭他人占用，應會以存證信函
          或其他書類或向管區報案，表明反對他人之占用，故原告主張有告知被告
          （或潘美惠）不可興建該圍牆之事實，理應負舉證責任。
    （五）又七十四年八月十六日原告與潘辰源所簽立之協議書，係依據七十二年十
          二月六日之合建房屋契約書而來，依該協議書第二條第一款之約定，於未
          辦理過戶前，甲方（即原告）有使用土地之權利（即同下六段司公部小段
          一０四號土地），即表示在七十四年八月十六日之前，甲方無使用該土地
          之權利，而依協議書同條第二款約定潘辰源有權在該土地興建圍牆及遮雨
          棚，且系爭土地為畸零地，原告於十九年後始為請求返還，有權利濫用之
          情形，且應至少留一半土地，以供被告進出通行及排水使用，被告並願依
          照公告地價加成補償原告。又圍牆、遮雨棚興建當時，原告既未為反對，
          潘辰源又已支付相當之代價，被告向其購買屬概括承受，原告請求返還系
          爭土地，間接損害到被告之通行權及排水設備，儲藏室部分亦無法進出，
          所以原告應該補償被告該部分之利益。
    三、證據：提出協議書、土地登記謄本、建築改良物登記簿謄本各一份、土地所
        有權狀二份、地籍圖謄本一份（以上均為影本）、相片十二張為證，並聲請
        訊問證人潘美惠、潘辰源。
丙、本院依職權勘驗現場並囑託地政人員測量製作複丈成果圖。
    理    由
一、原告起訴主張：坐落嘉義縣中埔鄉○○段二三八號、同鄉○○段司公小段一０
    四之一六號（下稱系爭土地）為原告所有，被告並無法律上之正當權源，竟占用
    系爭二三八號土地內如附圖所示編號Ｃ部分面積０．００六０三四公頃、編號Ｄ
    部分面積０．００一三０四公頃，及系爭一０四之一六號土地如附圖所示編號Ａ
    部分面積０．００四二公頃、編號Ｂ部分面積０．００三六公頃，並各有鐵骨造
    涼棚及花圃等地上物，顯屬無權占有，又被告自七十八年八月間起占用上開土地
    ，致原告受有相當於租金利益之損害，被告自應返還其所受利益，爰按系爭土地
    申報地價百分之十計算之不當得利，其計算方式依附表一所示，原告請求自起訴
    狀繕本送達被告翌日即八十四年十一月十四日起至九十年六月三十日止五年內，
    被告計應給付原告四萬九千七百九十元四角，並自九十年七月一日起至交還上開
    土地之日止，按年給付原告九千二百七十七元，為此，爰依民法第七百六十七條
    、第一百七十九條及土地法第九十七條之規定請求被告拆除地上物返還上開土地
    ，並賠償如聲明所示之損害金等語。
二、被告則以：被告於七十八年間向訴外人潘美惠購買門牌嘉義縣中埔鄉和美村永樂
    新村五四一號房屋一棟（下稱系爭房屋），於買賣當時，系爭土地上已建有圍牆
    、遮雨棚等地上物，被告於七十九年遷入後即居住迄今，均依出賣人點交之現狀
    使用，直至八十九年八月間始有原告前來要求交還系爭土地，而系爭土地係原告
    提供與訴外人潘辰源合建房屋之土地，因故未辦理土地移轉登記之手續，惟興建
    房屋出售時，原告已同意潘辰源使用系爭土地，潘辰源並將房屋、土地移轉登記
    與潘美惠名下，則潘美惠於系爭土地上興建圍牆等地上物，自係有權使用，而被
    告向潘美惠購買系爭房屋，乃繼受自潘辰源及潘美惠之權利，即有合法使用權源
    ，且潘美惠於興建該圍牆時，原告曾多次到場未為反對之表示，並無阻止興建，
    亦無告知不可興建圍牆，故原告主張有告知被告（或潘美惠）不可興建該圍牆之
    事實，理應負舉證責任。又七十四年八月十六日原告與潘辰源所簽立之協議書，
    係依據七十二年十二月六日之合建房屋契約書而來，依該協議書第二條第一款之
    約定，於未辦理過戶前，甲方（即原告）有使用土地之權利（即同下六段司公部
    小段一０四號土地），即表示在七十四年八月十六日之前，原告無使用該土地之
    權利，而依協議書同條第二款約定潘辰源有權在該土地興建圍牆及遮雨棚，且系
    爭土地為畸零地，原告於近二十年後始為請求返還，有權利濫用之情形，且應至
    少留一半土地，以供被告進出通行及排水使用。又圍牆、遮雨棚在興建當時，原
    告既未為反對，潘辰源又已支付相當之代價，被告向其購買屬概括承受，原告請
    求返還系爭土地，間接損害到被告之通行權及排水設備，儲藏室部分亦無法進出
    ，所以原告應該補償被告該部分之利益。況本件縱認被告購買當時未為詳查，而
    誤占用原告之系爭土地，原告亦僅得請求五年內相當租金之償金，且系爭土地又
    非處繁榮地區，原告以系爭土地及其建物申報總價額年息百分之十計算，顯屬過
    高等語，資為抗辯。
三、查系爭二筆土地為原告所有，其中系爭二三八號土地重測前為同鄉○○段司公部
    小段一０四之七號土地、系爭一０四之一六號土地則係分割自同鄉○○段司公部
    小段一０四之七號之土地，而被告占用系爭二三八號土地內如附圖所示編號Ｃ、
    Ｄ部分，及系爭一０四之一六號土地如附圖所示編號Ａ、Ｂ部分，並各有鐵骨造
    涼棚及花圃等地上物等情，有土地登記簿謄本、建築改良物登記簿謄本、土地所
    有權狀、地籍圖謄本、相片十二張為證，且經嘉義縣水上地政事務繪製土地複丈
    成果圖在卷可憑，復經本院至現場履勘查明屬實，製有勘驗筆錄在卷可資佐證，
    復為兩造所不爭執，堪信原告此部分之主張為真實。惟被告既另以前揭情詞置辯
    ，則本件應審究者，為被告有無使用系爭土地之正當權源？原告是否得請求被告
    拆除地上物返還上開土地？茲敘述如下：
（一）經查，被告於七十八年間向潘美惠購買坐落同鄉○○段司公小段一０四之一
      八號土地（分割自同段一０四之六地號）及地上之系爭房屋，於買賣當時，系
      爭土地上已建有圍牆、涼棚等地上物，而上述圍牆、鋼骨造涼棚等地上物，均
      未辦理保存登記，並經被告連同系爭房屋及該地上物一併購買等情，為兩造所
      不爭執，且有土地登記謄本、建築改良物登記簿謄本、土地所有權狀可憑，是
      上開地上物之讓與，雖因不能為所有權移轉登記，但被告已就上述地上物取得
      事實上之處分權（最高法院六十九年度台上字第六九六二號判例參照），堪可
      認定。
（二）次按，以無權占有為原因，請求返還所有物之訴，原告就其物所有權存在之事
      實，既已認定，而被告就其取得並非無權占有為抗辯者，自應就其取得占有，
      係有正當權源之事實負舉證責任，最高法院八十五年度台上字第一一二０號、
      七十二年度台上字第一五五二號判決意旨可資參照。本件被告雖抗辯系爭土地
      係原告提供與潘辰源合建房屋之土地，於興建房屋出售時，原告已同意潘辰源
      使用系爭土地，潘辰源並將房屋、土地移轉登記與潘美惠名下，則潘美惠於系
      爭土地上興建圍牆等地上物，自係有權使用，而被告向潘美惠購買系爭房屋，
      乃繼受自潘辰源及潘美惠之權利，即有合法使用權源云云，固據提出協議書、
      土地登記謄本、建築改良物登記簿謄本、土地所有權狀、地籍圖謄本、相片十
      二張為證，並聲請訊問證人潘美惠，然原告既否認潘辰源、潘美惠或被告為有
      權占用，則被告就其等有使用之正當權源此有利之事實，自應負舉證責任，惟
      查：
    １、本件原告固曾於七十年十二月間與潘辰源簽立合建房屋契約，並於七十四年
        八月十六日就上開合建房屋後，因潘辰源無能力提供原告繳納剩餘之兩筆畸
        零地，即同鄉○○段司公部小段一０四號、一０四之七號土地之增值稅代價
        ，雙方乃訂立協議書，並約定：於七十八年六月三十日前，由乙方（即潘辰
        源）提供相當於當時該二筆土地增值稅之代價，甲方（即原告）同意該一０
        四地號土地過戶與乙方，於未辦理過戶前甲方有使用該土地之權利；乙方如
        逾期仍無執行上開協議之能力時，甲方收回該一０四地號土地之所有權利，
        乙方不得異議等語，有兩造所不爭執之該協議書在卷可稽，足認原告與潘辰
        源間僅就上開一０四地號土地為約定，並無關於一０四之七號土地之協議甚
        明，是該協議書既與前述一０四之七號土地無涉，且與原告所陳：其與潘辰
        源以一０四號土地供合建房屋後，分割結果尚有二筆畸零地，雙方乃約定完
        納增值稅後，將該一０四號土地過戶與潘辰源，而該一０四之七號土地則歸
        原告所有等情相符，該協議書自難據為有利於被告之認定無誤。
    ２、又證人潘美惠於本院審理時雖到庭結證稱：原告提供該一０四號土地與伊兄
        長（即潘辰源）合建，嗣潘辰源因經濟問題，由伊接手興建，並均與潘辰源
        當時與原告之約定為準，伊與潘辰源分配十棟房屋，將其中之一棟賣予被告
        ，合建當時有約定，原告之二筆土地（即該一０四號、一０四之七號土地）
        要過戶給伊與潘辰源，並由其等繳稅，後來原告收受三萬元訂金，但並未辦
        理過戶等語（見本院九十年二月二十七日言詞辯論筆錄），惟證人所述合建
        當時約定原告之二筆土地要過戶予潘辰源，既與上開協議書約定內容不符，
        且原告亦否認該二筆土地均要過戶給潘辰源乙事，而證人潘美惠及被告復未
        能舉證證明，原告與潘辰源或潘美惠確有約定該二筆土地均要移轉登記予潘
        辰源乙事，則證人此部分之證述，不足採信；況證人潘美惠亦證稱：關於系
        爭土地上之地上物乙事，原告近二十年從未找過伊協調，亦無協調任何事，
        與原告間係於興建房屋前，就與潘辰源協議好等語（同上開筆錄）。是本件
        原告就系爭土地上遭他人搭建地上物乙節，既未與他人為任何協調，證人潘
        美惠及被告亦均未能舉證證明，上開地上物之搭設已得原告同意，則潘美惠
        於系爭土地上興建圍牆等地上物，自難認已得原告同意而有權使用，則被告
        向潘美惠購買系爭房屋及取得該地上物之處分權利，自難認有合法使用系爭
        土地之權利。
（三）復按意思表示固有明示及默示之分。前者係以言詞、文字或其他習用方法直接
      表示其意思之謂，後者乃以其他方法間接的使人推知其意思。而默示之意思表
      示與單純之沉默有別。單純之沉默除經法律明定視為已有某種意思表示外，不
      得即認係表示行為，此有最高法院八十年度台上字第一四七０號判決可資參照
      ；又按民法上權利之行使構成權利濫用者，須行使權利者主觀上專以損害他人
      為主要目的，客觀上因權利行使取得利益與他人所受損害不相當，始足當之。
      是以行使權利者，主觀上若非專以損害他人為主要目的時，縱因權利之行使致
      影響相對人之利益時，亦難認係權利濫用，即不在該條所定範圍之內（最高法
      院四十五年台上字第一○五號判例、八十八年度上字第一０八八號判決參照）
      。本件被告雖抗辯本件潘美惠於興建該圍牆等地上物時，原告曾多次到場未為
      反對之表示，並無阻止興建，亦無告知不可興建圍牆，且系爭土地為畸零地，
      原告於近二十年後始為請求返還，有權利濫用之情形云云。經查：
    １、本件原告固不否認潘美惠在搭設該地上物時，曾到現場數次，然亦陳稱：並
        無同意其為搭設，且一直向潘辰源、潘美惠要求返還系爭土地，並不知系爭
        土地已轉讓由被告使用等語，是原告既無同意系爭土地供他人使用，並訴請
        返還系爭土地，則縱認其對於他人在系爭土地上搭設該地上物乙事，未積極
        為反對之表示，然此種單純之沉默，既無法律明定得視為已有同意之意思表
        示，揆諸前揭說明，自不得認係原告有同意他人使用系爭土地之表示行為，
        況民法關於私權之行使，本以權利人之意思為準，權利人不行使權利，法律
        雖不必加以催促，但亦有取得、消滅等時效制度之規定，而使占用人或權利
        人發生取得權利或請求權減損之作用，本件被告既無因上開關於時效制度規
        定而取得使用系爭土地之合法權源，自難僅憑原告有長期未行使權利之情形
        ，即得推認業已取得原告之同意。從而，被告徒執上述情詞以為抗辯，自屬
        無據。
    ２、至被告雖抗辯系爭土地為畸零地，原告於近二十年後始為請求返還，有權利
        濫用之情形云云。惟系爭二筆土地合計面積約有二百九十二平方公尺，且與
        被告之系爭房屋毗鄰，均為面臨巷道之住宅地區，此有土地登記謄本、本院
        上開勘驗筆錄及現場圖可稽，則系爭土地遭他人占用，對原告權益之影響頗
        鉅甚明，是以原告依民法第七百六十七條規定行使所有權人之權利，主觀上
        難認係專以損害被告為主要目的，況被告占用系爭土地之地上物僅為鋼骨造
        涼棚、花圃等，供作車庫、花園使用，且被告之系爭房屋緊鄰巷道，並得另
        設進出通道，是本件縱因原告上開權利之行使致影響被告利益，揆諸前開判
        例說明，顯難認係權利濫用，原告此部分之抗辯，不足採信。
（四）再按，所有人對於無權占有或侵奪其所有物者，得請求返還之，對於妨害其所
      有權者得請求除去之，有妨害其所有權之虞者，得請求防止之，民法第七百六
      十七條定有明文。本件被告確有占用系爭土地各如附圖所示部分面積，並有鋼
      骨造涼棚、花圃等地上物，已詳如上述，被告並未舉證證明其有何正當占用之
      依據，足資對抗原告之請求。從而，原告本於所有權之作用，依民法第七百六
      十七條物上請求權之規定，請求被告應將各如附圖所示部分之地上物拆除，將
      土地交還原告，於法洵屬有據。
四、又按，無法律上之原因而受利益，致他人受損害者，應返還其利益，民法第一百
    七十九條定有明文；又無權占有他人房地，可能獲得相當於租金之利益，此有最
    高法院六十一年台上字第一六九五號判例可資參照。本件被告既均係無權占有系
    爭土地，已如前述，則其獲有相當於租金之不當得利，並致原告受有損害，應堪
    認定，原告據此請求被告給付相當於租金之不當得利，自屬有據。依土地法第九
    十七條第一項之規定，城市地方之租金，以超過土地及其建築物申報總價額年息
    百分之十為限，而依土地法第一百零五條規定，上揭規定於租用基地建築房屋亦
    準用之。查系爭一０四之六號土地，於八十三年七月、八十六年七月及八十九年
    七月之申報地價分別為每平方公尺八百六十二元四角、九百二十元、九百三十二
    元，系爭二三八號土地，於八十三年七月、八十六年七月及八十九年七月之申報
    地價分別為每平方公尺二百零四元、二百四十元、二百六十四元，此有原告所提
    出之土地登記謄本二份、地價謄本三份在卷可按，本院爰審酌系爭土地係位於住
    宅地區，現供作為車庫、花圃使用，尚非緊鄰嘉義市○○○路、嘉義縣中埔鄉○
    ○路○○街道，通行出入均賴巷道，而巷道寬度供兩部小客車會車即顯困難，惟
    距市場車程僅需四、五分鐘，現場並非屬繁榮鬧區，作為住居處所則屬安靜等情
    狀，認原告請求被告返還相當於基地租金之利益，依系爭土地申報地價總額年息
    百分之十為計算，尚嫌過高，應依系爭土地申報地價總額年息百分之七計算允為
    適當。依此標準計算，原告請求被告依占用面積給付自起訴狀繕本送達日起回溯
    五年及至交還土地日止，無權占用系爭土地之損害金額，其計算方式均詳如附表
    二所示。
五、從而，原告本於民法第七百六十七條所有權之法律關係，求為判決被告應將各如
    附圖所示部分之地上物拆除，將土地交還原告，及依據同法第一百七十九條不當
    得利返還請求權，請求被告給付原告三萬四千六百零四元七角即如附表二所示之
    計算金額，及自九十年七月一日起至交還土地日止，按年給付原告六千四百四十
    四元八角之損害金部分，為有理由，應予准許；原告逾此範圍之請求，則為無理
    由，應予駁回。
六、末按判決所命之給付，其性質非長期間不能履行者，法院得於判決內定相當之履
    行期間，民事訴訟法第三百九十六條第一項定有明文。本判決主文第一項命被告
    所為之拆除地上物返還土地，由於該地上物為被告作車庫及花圃，並為被告居住
    進出使用中，非被告另設進出通道，無法自原告所有之系爭土地搬遷，非被告雇
    妥工人，亦無法拆除無權占用部分之土地，爰酌定六個月之履行期間，以使被告
    有充裕之時間履行。
七、兩造均陳明願供擔保，聲請宣告假執行或免為假執行，經核原告勝訴部分，合於
    法律規定，爰分別酌定相當之擔保金額宣告之。又原告其餘假執行之聲請，因訴
    之駁回而失所依據，不予准許。
八、被告其餘抗辯及所提證據，核與本件判決結果無影響，爰不予一一贅述，併此敘
    明。
九、據上論結，本件原告之訴為一部有理由，一部無理由，並依民事訴訟法第三百八
    十五條第一項前段、第七十九條但書、第三百九十條第二項、第三百九十二條，
    判決如主文。
中      華      民      國    九十    年      六      月    二 十九     日
~B臺灣嘉義地方法院民事第二庭
~B法  官  李文輝
右為正本係照原本作成
如對本判決上訴須於判決送達後廿日內向本院提出上訴狀
中      華      民      國    九十      年      七      月    二        日
~B    書記官  楊福源
~F0
~T40
附表一：（損害金計算表）（新台幣元，角以下四捨五入）
壹、系爭一０四之一六號土地（如附圖所示編號Ａ、Ｂ合計面積七八平方公尺）
（一）計算時間
      83.07.01至86.06.30按83年度申報地價計算：一年六月又四十八日
      86.07.01至89.06.30按86年度申報地價計算：三年
      89.07.01至90.06.30按89年度申報地價計算：一年
      90.07.01起至拆除地上物交還土地時止按89年度申報地價計算。
（二）計算方式
  1.占用面積（平方公尺）×申報地價（83年度862.4元）×0.1=（84.11.14至
      86.06.30）每年之損害金額：
    78×862.4×0.1×（一年六月又四十八日）=10974.6
     （準備書狀請求金額載為：11452）
  2.占用面積（平方公尺）×申報地價（86年度920元）×0.1=（86.07.01至
      89.06.30）每年之損害金額：
    78×920×0.1×（三年）=21528
     （準備書狀請求金額載為：17940）
  3.占用面積（平方公尺）×申報地價（89年度932元）×0.1=（89.07.01至
      90.06.30）每年之損害金額：
    78×932×0.1×（一年）=7269.6
     （準備書狀請求金額載為：6663）
    4.占用面積（平方公尺）×申報地價（89年度932元）×0.1=（90.07.01至拆除
      地上物交還土地時止）每年損害金：
    78×932×0.1×（一年）=7269.6
     （準備書狀請求金額載為：6663）
（三）被告計應給付損害之金額：
      10974,6+21528+7269.6=39772.2
貳、系爭二三八號土地（如附圖所示編號Ｃ、Ｄ合計面積七三‧三八平方公尺，準備
    書狀誤載為七六‧０八平方公尺）
（一）計算時間
      83.07.01至86.06.30按83年度申報地價計算：一年六月又四十八日
      86.07.01至89.06.30按86年度申報地價計算：三年
      89.07.01至90.06.30按89年度申報地價計算：一年
      90.07.01起至拆除地上物交還土地時止按89年度申報地價計算。
（二）計算方式
  1.占用面積（平方公尺）×申報地價（83年度204元）×0.1=（84.11.14至
      86.06.30）每年之損害金額：
    73.38×204×0.1×（一年六月又四十八日）=2442.3
     （準備書狀載誤計為2532，而請求金額載為2570）
  2.占用面積（平方公尺）×申報地價（86年度240元）×0.1=（86.07.01至
      89.06.30）每年之損害金額：
    73.38×240×0.1×（三年）=5283.4
     （準備書狀載為5477.7，而請求金額載為4564）
  3.占用面積（平方公尺）×申報地價（89年度264元）×0.1=（89.07.01至
      90.06.30）每年之損害金額：
    73.38×264×0.1×（一年）=1937.2
     （準備書狀載為2008.5，而請求金額載為1841）
    4.占用面積（平方公尺）×申報地價（89年度264元）×0.1=（90.07.01至拆除
      地上物交還土地時止）每年損害金：
    73.38×264×0.1×（一年）=1937.2
     （準備書狀載為2008.5，而請求金額載為1841）
（三）被告計應給付損害之金額：
      2442.3+5283.4+1937.2=9662.9 （準備書狀載為10018.2）
參、被告應給付之每年損害金總額：7269+2008=9277
    被告應給付之五年損害金總額：39772.2+10018.2=49790.4
附表二：（損害金計算表）（新台幣元，角以下四捨五入）
壹、系爭一０四之一六號土地（如附圖所示編號Ａ、Ｂ合計面積七八平方公尺）
（一）計算時間
      83.07.01至86.06.30按83年度申報地價計算：一年六月又四十八日
      86.07.01至89.06.30按86年度申報地價計算：三年
      89.07.01至90.06.30按89年度申報地價計算：一年
      90.07.01起至拆除地上物交還土地時止按89年度申報地價計算。
（二）計算方式
  1.占用面積（平方公尺）×申報地價（83年度862.4元）×0.07=（84.11.14至
      86.06.30）每年之損害金額：
    78×862.4×0.07×（一年六月又四十八日）=7682.3
  2.占用面積（平方公尺）×申報地價（86年度920元）×0.07=（86.07.01至
      89.06.30）每年之損害金額：
    78×920×0.07×（三年）=15069.6
  3.占用面積（平方公尺）×申報地價（89年度932元）×0.07=（89.07.01至
      90.06.30）每年之損害金額：
    78×932×0.07×（一年）=5088.7
    4.占用面積（平方公尺）×申報地價（89年度932元）×0.07=（90.07.01至拆除
      地上物交還土地時止）每年損害金：
    78×932×0.07×（一年）=5088.7
（三）被告計應給付損害之金額：
      7682.3+15069.6+5088.7=27840.6
貳、系爭二三八號土地（如附圖所示編號Ｃ、Ｄ合計面積七三‧三八平方公尺）
（一）計算時間
      83.07.01至86.06.30按83年度申報地價計算：一年六月又四十八日
      86.07.01至89.06.30按86年度申報地價計算：三年
      89.07.01至90.06.30按89年度申報地價計算：一年
      90.07.01起至拆除地上物交還土地時止按89年度申報地價計算。
（二）計算方式
  1.占用面積（平方公尺）×申報地價（83年度204元）×0.07=（84.11.14至
      86.06.30）每年之損害金額：
    73.38×204×0.07×（一年六月又四十八日）=1709.6
  2.占用面積（平方公尺）×申報地價（86年度240元）×0.07=（86.07.01至
      89.06.30）每年之損害金額：
    73.38×240×0.07×（三年）=3698.4
  3.占用面積（平方公尺）×申報地價（89年度264元）×0.07=（89.07.01至
      90.06.30）每年之損害金額：
    73.38×264×0.07×（一年）=1356.1
    4.占用面積（平方公尺）×申報地價（89年度264元）×0.07=（90.07.01至拆除
      地上物交還土地時止）每年損害金：
    73.38×264×0.07×（一年）=1356.1
（三）被告計應給付損害之金額：
      1709.6+3698.4+1356.1=6764.1
參、被告應給付之每年損害金總額：5088.7+1356.1=6444.8
    被告應給付之五年損害金總額：27840.6+6764.1=34604.7


司法院資訊處製作；財團法人民間司法改革基金會備份。
